【裁判字號】    97,上,182
【裁判日期】    990825
【裁判案由】    債務不履行損害賠償等
【裁判全文】
臺灣高等法院高雄分院民事判決           97年度上字第182號
上  訴  人  澎湖區漁會
法定代理人  丙○○
訴訟代理人  謝曜焜律師
複 代 理人  吳俊達律師
            乙○○
被 上 訴人  許崇堯即許崇堯建築師事務所
訴訟代理人  甲○○
上列當事人間請求債務不履行損害賠償等事件，上訴人對於民國
97年8 月19日臺灣澎湖地方法院97年度訴字第11號第一審判決提
起上訴，本院於民國99年8 月4 日言詞辯論終結，判決如下：
    主  文
上訴駁回。
第二審訴訟費用由上訴人負擔。
    事 實 及 理 由
一、查，上訴人之法定代理人已於民國98年4 月間變更為丙○○
    ，有當選證書在卷為證（見本院卷第70、71頁），茲丙○○
    已具狀聲明承受訴訟，應予准許，合先敘明。
二、上訴人起訴主張：訴外人澎湖縣政府農漁局就「澎湖水產品
    加工廠新建工程」（下稱系爭工程）編列新台幣（下同）4,
    500 萬元預算，交由上訴人以公開方式招標興建，上訴人遂
    於90年5 月間將系爭工程委託被上訴人辦理規劃、設計、監
    造等事宜，兩造並簽訂「澎湖水產品加工廠新建工程委託規
    劃設計監造契約書」（下稱系爭委託契約），被上訴人應本
    於善良管理人之注意，就系爭工程所需材料數量為正確之計
    算，俾使上訴人得以正確估價並發包施工，詎系爭工程由訴
    外人豐聯營造股份有限公司（下稱豐聯公司）以3,698 萬元
    得標後，發現上訴人就模板組立及鋼筋項目之數量，有估算
    錯誤情形，致實作數量與契約數量差異甚大，豐聯公司因此
    向原審對上訴人訴請增加給付模板組立及鋼筋等工程款（93
    年度重訴字第4 號），經本院94年度建上字第2 號及最高法
    院96年度台上字第1899號判決（下稱系爭確定判決）上訴人
    應增加給付豐聯公司模板組立工程款1,144,702 元及鋼筋工
    程款736,278 元，共計1,880,980 元（1,144,702 元+736,2
    78元=1,880,980元）確定，因系爭工程於豐聯公司以3,698
    萬元得標後，澎湖縣政府農漁局即依此決標金額併同其他委
    外設計費等核撥款項與上訴人，剩餘未執行之預算即依法退
    回，就上開所增加之模板組立及鋼筋工程款1,880,980 元，
    需由上訴人自行設法籌措，澎湖縣政府農漁局不再撥款與上
    訴人，就上開增加之工程款1,880,980 元，上訴人本不須自
    行支付，因被上訴人估算錯誤，致上訴人受有須自行支付之
    損害，被上訴人違反建築師法第17條之規定，有過失，爰依
    民法第535 條及第184 條第2 項之規定，請求被上訴人負損
    害賠償責任等語，聲明求為判決：(一)被上訴人應給付上訴人
    1,880,980 元，及自起訴狀繕本送達翌日起至清償日止按週
    年利率5%計算之利息。(二)願供擔保，請准宣告假執行。
三、被上訴人則以：(一)被上訴人已依系爭委託契約之債之本旨履
    行完畢，並無債務不履行情事，更無侵權行為，何況上訴人
    並未受有任何損害，其侵權行為請求權亦已罹於時效。又系
    爭確定判決雖命上訴人應給付豐聯公司模板組立及鋼筋工程
    款，惟此係上訴人與豐聯公司間之爭議，與被上訴人無關，
    不可轉由被上訴人負擔。(二)系爭確定判決一案所引用之林文
    徹建築師之鑑定報告（下稱系爭鑑定報告）係於系爭工程完
    工後所為，其中模板組立已無現物可供計算，而鋼筋則已混
    藏於建築物內，非經開挖無法計算豐聯公司實際施作數量，
    系爭鑑定報告僅係就系爭工程施作所需模板組立及鋼筋數量
    為「估算」，並非依原審93年度重訴字第4 號一案承審法官
    之指示，就系爭工程實際施作數量為鑑定。又系爭工程所需
    模板組立及鋼筋數量會因施作工法不同而有增減，且鋼筋搭
    接次數亦會影響鋼筋使用數量，是預估之數量與實作數量，
    本不可能完全相符，尚難謂被上訴人有何過失等語置辯，答
    辯聲明求為判決：(一)駁回上訴人之訴。(二)如受不利之判決，
    願供擔保請准宣告免為假執行。
四、原審判決上訴人敗訴，上訴人不服，提起上訴，上訴聲明求
    為判決：(一)原判決廢棄。(二)被上訴人應給付上訴人1,880,98
    0 元，及自起訴狀繕本送達翌日起至清償日止，按週年利率
    5%計算之利息。(三)第一、二審訴訟費用由被上訴人負擔。(四)
    上訴人願供擔保，請准予宣告假執行。被上訴人則答辯聲明
    求為判決：(一)上訴駁回。(二)訴訟費用由上訴人負擔。
五、兩造不爭執事項如下：
  (一)上訴人於90年5 月29日將系爭工程委託被上訴人辦理規劃、
    設計、監造，兩造並簽訂系爭委託契約。
  (二)系爭工程由訴外人豐聯公司以3,698 萬元得標承攬。
  (三)訴外人豐聯公司曾就系爭工程對上訴人提起給付工程款之訴
    訟，其請求範圍如附表一、二所示之項目，包括本件模板組
    立及鋼筋部分，另加計稅金5%，經原審於94年2 月4 日以93
    年度重訴字第4 號判決上訴人應給付豐聯公司4,141,340 元
    ，上訴人不服，提起上訴，經本院以94年度建上字第2 號判
    決原判決關於命上訴人給付超過2,651,647 元本息部分廢棄
    ，上訴人不服，提起上訴，經最高法院以96年度台上字第18
    99號裁定駁回上訴而告確定。就訴外人豐聯公司請求模板組
    立及鋼筋部分之工程款，系爭確定判決係認定上訴人應給付
    模板組立及鋼筋金額分別為1,144,702 元、736,278 元。
  (四)訴外人豐聯公司施作本件系爭工程係完全按照被上訴人之規
    劃及設計而為，於系爭工程施作過程中，上訴人未曾變更設
    計或追加工程。
  (五)上訴人於施工預算書內，有記載就鋼筋及模板組立之數量。
六、兩造爭執事項如下: (一)上訴人是否受有損害? 其能否依債務
    不履行損害賠償請求權及侵權行為損害賠償請求權，請求被
    上訴人賠償? (二)上訴人如可本於侵權行為損害賠償請求權請
    求被上訴人賠償，則其請求權是否已罹於二年時效? (三)被上
    訴人就系爭工程中之模板組立及鋼筋項目之數量，有無估算
    錯誤？(四)被上訴人是否未依系爭委託契約之約定，善盡監造
    責任? (五)上訴人依據債務不履行損害賠償請求權及侵權行為
    損害賠償請求權，請求被上訴人賠償，有無有理？如有理由
    ，其得請求賠償之金額為何？茲就此爭執點分述如下:
（一）上訴人是否受有損害? 其能否依債務不履行損害賠償請求
      權及侵權行為損害賠償請求權，請求被上訴人賠償?
  1.按損害賠償之債，以實際上受有損害為成立要件，倘無損害
    ，即不發生賠償問題；被害人實際上有否受損害，應視其財
    產總額有無減少而定。（最高法院95年度台上字第2409號、
    92年度台上字第1186號、92年度台上字第566 號可資參照）
    。
  2.查，訴外人豐聯公司曾就系爭工程對上訴人提起給付工程款
    之訴訟，其請求範圍如附表一、二所示之項目，包括本件模
    板組立及鋼筋部分，另加計稅金5%，經原審於94年2 月4 日
    以93年度重訴字第4 號判決上訴人應給付豐聯公司4,141,34
    0 元，上訴人不服，提起上訴，經本院以94年度建上字第2
    號判決原判決關於命上訴人給付超過2,651,647 元本息部分
    廢棄，上訴人不服，提起上訴，經最高法院以96年度台上字
    第1899號裁定駁回上訴而告確定。就訴外人豐聯公司請求模
    板組立及鋼筋部分之工程款，系爭確定判決係認定上訴人應
    分別給付1,144,702 元、736,278 元，合計1,880,980 元等
    情，為兩造所不爭執，並有判決書在卷可證，自堪認屬實。
    又上訴人與豐聯公司於本院94年度建上字第2 號一案審理時
    ，就「關於工程實作數量與契約所定數量有差距時，按照兩
    造所訂工程採購契約第6 條第3 項規定：工程之實作數量較
    契約所定數量增減達百分之10以上者，其逾百分之10部分，
    得以契約變更增減契約價金，該條項所指『數量增減達百分
    之10』是指單價分析表所載工程數量的增減。」一節表示不
    爭執，有民事判決書在卷可證，系爭確定判決據此認定豐聯
    公司就模板組立及鋼筋部分之「實作數量」較契約數量分別
    超過5,427 平方米及114 噸，就超過契約數量10% 即4,402.
    7 平方米及73噸部分，上訴人應依渠等所簽訂之工程採購契
    約第6 條第3 項之約定，按約定單價計算給付與豐聯公司1,
    144,702 元及736,278 元，準此，就系爭工程所需之模板組
    立及鋼筋部分，依上訴人與豐聯公司所簽訂之工程採購契約
    第6 條第3 項之約定，於「實作數量」超過契約數量10% 時
    ，豐聯公司就超過10% 部分可請求上訴人增加給付工程款，
    是上訴人需增加給付模板組立工程款1,144,702 元及鋼筋工
    程款736,278 元與豐聯公司，係依渠等間所簽訂之工程採購
    契約之約定，依約上訴人本有給付上開工程款之義務，且上
    開增加之模板組立及鋼筋數量亦係用在系爭工程，系爭工程
    所完成之「澎湖水產品加工廠」業經上訴人完工驗收，現為
    上訴人所有及使用，其財產總額並未減少，依首揭說明，難
    謂上訴人受有何損害。又上訴人既與豐聯公司間就系爭工程
    所需之模板組立及鋼筋部分約定於「實作數量」超過契約數
    量10% 時，上訴人就超過10% 部分有給付工程款之義務，則
    於與豐聯公司結算前，上訴人除了決標工程款3,698 萬元外
    ，尚需增加給付多少工程款與豐聯公司，無從得知，於豐聯
    公司就系爭工程對上訴人提起增加給付工程款之訴時，上訴
    人仍否認有再給付上開模板組立及鋼筋工程款與豐聯公司之
    義務，直至系爭確定判決始確定其應給付金額，苟如上訴人
    所主張判決確定前，澎湖縣政府農漁局已依法將剩餘未執行
    之預算退回，伊無法再要求澎湖縣政府農漁局撥款支付上開
    所增加之模板組立及鋼筋工程款1,880,980 元等情屬實，則
    上訴人需自行支付上開所增加之模板組立及鋼筋工程款1,88
    0,980 元，係因澎湖縣政府農漁局已依法將剩餘未執行之預
    算退回，無法再撥款支付，亦與被上訴人無關，何況上開所
    增加之工程款1,880,980 元，依上訴人與豐聯公司所簽訂之
    工程採購契約之約定，上訴人本應給付與豐聯公司，尚難因
    其無法向澎湖縣政府農漁局請求撥款，即認其受有此部分之
    損害。綜上，上訴人實際上並未受有損害，當不發生賠償問
    題，從而其依債務不履行損害賠償請求權及侵權行為損害賠
    償請求權，請求被上訴人賠償，應屬無據，不予准許。
（二）上訴人既未受有損害，即不能依債務不履行損害賠償請求
      權（民法第535 條）及侵權行為損害賠償請求權（民法第
      第184 條第2 項），請求被上訴人賠償，則就其餘爭執點
      無再一一論述之必要，故不予論述，併此明。
七、綜上所述，上訴人本於民法第535 條及第184 條第2 項之規
    定，請求被上訴人給付1,880,980 元，及自起訴狀繕本送達
    翌日起至清償日止按週年利率5%計算之利息，為無理由，不
    應准許。其假執行之聲請亦失所附麗，應併予駁回。原審駁
    回上訴人之請求及假執行之聲請，其理由雖有不同，惟判決
    結果並無二致，仍應予以維持。上訴意旨指摘原判決不當，
    求予廢棄改判，為無理由，應予駁回。
八、本件事證已臻明確，兩造其餘攻擊防禦方法於本件判決結果
    不生影響，故不再一一論述。又上訴人請求向鑑定人林文徹
    建築師函詢原審93年度重訴字第4 號卷宗第47至49頁豐聯公
    司致被上訴人函，及本院94年度建上字第2 號卷宗第125 至
    128 頁會議紀錄內容所載各工程項目，是否影響系爭工程興
    建所需鋼筋及模板數量之估算？此等工程項目是否導致鋼筋
    、模板之使用，各需增加約多少數量？系爭鑑定報告書內容
    ，是否已將上述文件內容所載各工程項目，其施作所需鋼筋
    及模板之數量，計算納入鑑定結果意見？等，惟上訴人既未
    受損害，即不得請求被上訴人賠償，已如前述，是就上訴人
    之上開請求，自無再函詢鑑定人林文徹建築師之必要，故不
    予函詢，併此明。
九、據上論結，本件上訴為無理由，依民事訴訟法第449 條第2
    項、第78條，判決如主文。
中    華    民    國    99    年    8     月    25    日
                            民事第三庭
                                審判長法官  張國彬
                                法      官  吳登輝
                                法      官  鄭月霞
以上正本證明與原本無異。
如對本判決上訴，須於判決送達後20日內向本院提出上訴狀，其
未表明上訴理由者，應於上訴後20日內向本院提出上訴理由書（
均須按他造當事人之人數附繕本）。上訴時應提出委任律師或具
有律師資格之人之委任狀，並依附註條文規定辦理。如委任律師
提起上訴者，應一併繳納上訴審裁判費。
中    華    民    國    99    年    8     月    25    日
                                書  記  官  白  蘭
附註：
民事訴訟法第466 條之1 ：
對於第二審判決上訴，上訴人應委任律師為訴訟代理人，但上訴
人或其法定代理人具有律師資格者，不在此限。
上訴人之配偶、三親等內之血親、二親等內之姻親，或上訴人為
法人、中央或地方機關時，其所屬專任人員具有律師資格並經法
院認適當者，亦得為第三審訴訟代理人。
第1 項但書及第2 項情形，應於提起上訴或委任時釋明之。

司法院資訊處製作；財團法人民間司法改革基金會備份。
